臺灣臺中地方法院刑事判決
111年度簡上字第124號
上  訴  人  
即  被  告  陳桂琴



上列上訴人即被告因妨害名譽案件，不服中華民國111 年2 月17
日本院臺中簡易庭110 年度中簡字第1968號第一審簡易判決（聲
請簡易判決處刑案號：臺灣臺中地方檢察署110年度偵字第12529
號），提起上訴，本院管轄之第二審合議庭判決如下：
    主    文
原判決撤銷。
陳桂琴犯公然侮辱罪，處罰金新臺幣柒仟元，如易服勞役，以新
臺幣壹仟元折算壹日。
    犯罪事實
一、陳桂琴及高敏華均為臺中市○區○○○路○段0號「集賢社區」住
    戶。陳桂琴前因認高敏華經常在社區8樓及電梯等處堆放回
    收雜物，且認其前曾有偷竊行為，因此對其心生不滿。嗣於
    民國110年3月9日17時35分許，在上開社區1樓電梯出口旁櫃
    檯前，持掃把打掃時遇見高敏華，雙方又因上開情事發生口
    角，詎陳桂琴竟基於公然侮辱之犯意，在上開不特定人得共
    見共聞之公共場所，接續以「吃餿水的賊仔」、「吃餿水的
    」（台語），及「過街老鼠」（國語）等語辱罵高敏華，足
    以貶損高敏華之人格尊嚴與社會評價。
二、案經高敏華訴由臺中市政府警察局第二分局報告臺灣臺中地
    方檢察署檢察官偵查後聲請簡易判決處刑。
    理    由
一、證據能力方面：
  ㈠按被告以外之人（包括證人、鑑定人、告訴人、被害人及共
    同被告等）於審判外之陳述雖不符刑事訴訟法第159條之1至
    之4等4條之規定，然經當事人於審判程序同意作為證據，法
    院審酌該言詞陳述或書面陳述作成時之情況，認為適當者，
    亦得為證據；當事人、代理人或辯護人於法院調查證據時，
    知有刑事訴訟法第159條第1項不得為證據之情形，而未於言
    詞辯論終結前聲明異議者，視為有前項之同意，同法第159
    條之5定有明文。立法意旨在於傳聞證據未經當事人之反對
    詰問予以核實，原則上先予排除。惟若當事人已放棄反對詰
    問權，於審判程序中表明同意該等傳聞證據可作為證據；或
    於言詞辯論終結前未聲明異議，基於尊重當事人對傳聞證據
    之處分權，及證據資料愈豐富，愈有助於真實發見之理念，
    且強化言詞辯論主義，使訴訟程序得以順暢進行，上開傳聞
    證據應均具有證據能力，不以未具備刑事訴訟法第159條之1
    至第159條之4所定情形為限（最高法院104年度第3次刑事庭
    會議決議意旨參照）。本案判決以下所引用被告陳桂琴以外
    之人於審判外之供述證據，被告於本院準備程序時表示對於
    證據能力沒有意見等語（本院卷第39頁），復未於言詞辯論
    終結前聲明異議，本院審酌上開供述證據資料製作時之情況
    ，無不當取供及證明力明顯過低之瑕疵，認以之作為證據應
    屬適當，揆諸前開規定，應認均具證據能力。
  ㈡又傳聞法則乃對於被告以外之人於審判外之言詞或書面陳述
    而為之規範。本案判決以下引用之非供述證據，無刑事訴訟
    法第159 條第1 項規定傳聞法則之適用，經本院於審理時依
    法踐行調查證據程序，與本案待證事實具有自然之關聯性，
    且無證據證明係公務員違法取得之物，依法自得作為證據。
二、認定犯罪事實所憑之證據及理由：
    訊據被告陳桂琴固坦承有於上開時、地，對告訴人高敏華口
    出「吃餿水的賊仔」、「吃餿水的」（台語）及「過街老鼠
    」（國語）之事實，惟矢口否認有何公然侮辱之犯行，辯稱
    ：告訴人常常罵我七字經及一些不堪入耳的話，侮辱我，讓
    我受到侮辱，這次也是這樣，是她先一直罵我說污辱的話，
    我才會罵回去，我認為我也可以罵他，而且她確實是社區的
    小偷，她被手銬銬在大廳，整棟大樓的人都看到，我覺得我
    這樣罵她沒有錯云云。惟查：
  ㈠被告於上開時、地與告訴人發生口角爭執，並於爭執過程中
    對告訴人口出「吃餿水的賊仔」、「吃餿水的」（台語）及
    「過街老鼠」（國語）之事實，業經被告於本院準備程序、
    審理時均供承在卷，核與證人即告訴人高敏華於警詢、偵訊
    時所述之情節（偵卷第23至25頁、第80至81頁）相符，復有
    臺灣臺中地方檢察署勘驗筆錄（偵卷第93頁）附卷可稽，此
    部分事實，堪先認定。
  ㈡按刑法309條第1項所定公然侮辱罪中所謂之「公然」，指以
    不特定人或多數人得以共見共聞之狀況為已足：又按刑法所
    稱之侮辱，係指侮弄辱罵，申言之，凡以粗鄙之言語、舉動
    、文字、圖畫為侮謾辱罵，或為其他輕蔑人格之一切行為屬
    之，任何對他人為有害於感情名譽之輕蔑表示，足使他人在
    精神上、心理上有感受到難堪或不快之虞者，均屬侮辱。是
    否符合侮辱之判斷，應顧及行為人之年齡、教育程度、職業
    與被害人之關係及社會整體之價值觀等情狀。查被告辱罵告
    訴人「吃餿水的賊仔」、「吃餿水的」（台語）及「過街老
    鼠」（國語）等字詞，客觀上乃屬負面評價之字眼，有指責
    、嘲諷、輕視、使人難堪之意思，均屬足以貶抑他人人格、
    名譽之語詞無疑，而被告係因告訴人堆放回收雜物及認告訴
    人前曾有偷竊行為與告訴人發生爭執，並於怒氣之下口出上
    開語詞，主觀上顯有侮辱、嘲諷告訴人而使其難堪之犯意。
    是以，本案被告於前揭時間，在不特定人得共見共聞之集賢
    社區1樓電梯出口旁櫃檯，以上開語詞出口辱罵告訴人，顯
    足以減損告訴人在社會上所保持之人格及地位無疑。
  ㈢被告雖辯稱是告訴人先一直罵被告，並說污辱的話，其始反
    駁罵告訴人云云。然證人即集賢社區主任委員王淑娥於本院
    審理時證稱：告訴人說被告在那裡做三七仔就是拉客，管理
    員就是小鮮肉，也曾以三字經、五字經及七字經罵被告。11
    0 年3 月9 日17時30分許，我下樓拿信遇到告訴人，我只看
    到告訴人在現場，我不想跟告訴人說話，就在旁邊等她離開
    ，這段期間除了管理員在場之外，還有10樓的客人在現場。
    那天我沒有看到被告在場，被告與告訴人發生爭執，我沒有
    在場，我根本不清楚告訴人罵了什麼話等語（本院卷第82至
    90頁）。就告訴人於案發前即曾多次辱罵被告乙情與被告所
    述相符，然此僅屬被告對告訴人犯公然侮辱罪的動機問題而
    已，無礙被告在上揭時、地辱罵告訴人「吃餿水的賊仔」、
    「吃餿水的」（台語）及「過街老鼠」（國語）等語，已該
    當公然侮辱罪要件的認定，自不得以此作為其出言侮辱告訴
    人的正當理由。另證人王淑娥亦表示其未於上揭時、地目睹
    被告與告訴人發生爭執之情形，此外卷內並無其他相關證據
    可證明告訴人確實有先侮辱被告之情事，然縱告訴人確有辱
    罵被告之言詞，告訴人為前述辱罵之語後，其侵害即已過去
    ，被告以上開言語辱罵告訴人，實無從制止告訴人所為言語
    之侵害，其上開行為不僅無助於制止其所自述之侵害，且將
    更加激化雙方對立情緒，徒使衝突升溫加劇，衡情自非排除
    權利侵害之必要、有效之手段，且由被告前揭謾罵用語而為
    觀察，被告僅係藉由前揭公然侮辱之手段，用於聲張自己氣
    勢或情緒之爆發宣洩，實非有何基於自我防衛意思之可言，
    自難認有何阻卻違法事由之可言。
  ㈣另被告又辯稱告訴人確實是社區的小偷，這樣罵她，沒有錯
    云云。然侮辱與誹謗，雖同在侵害個人之名譽，但實不相同
    ，舉凡未指定具體事實，而僅為抽象之謾罵者，為侮辱；反
    之，如對於具體之事實，有所指摘，而提及他人名譽者，則
    為誹謗（司法院30年院字第2179號解釋意旨參照）。亦即，
    侮辱則無所謂事之真偽，至誹謗則於事之真偽應有分辨者（
    參照刑法第309 條立法理由）。準此，刑法針對誹謗行為，
    雖定有第310條第3項及第311條之不罰事由，然此等規定於
    公然侮辱行為，則不得據以主張，易言之，公然侮辱之言語
    ，並無所謂真實證明或公正評論可言。經查被告於上開時、
    地對告訴人所為之上開言語，屬情緒化之謾罵字眼，依社會
    一般理性正常人聽聞後之觀感，含有輕蔑、貶損其社會評價
    之意，所為顯構成公然侮辱，業經認定如上，自無刑法第31
    0條第3項及第311條關於誹謗罪免責事由之適用，被告上開
    所辯，均不足為被告有利之認定。
  ㈤綜上以觀，被告上開所辯均無可採，本案事證明確，被告上
    揭犯行堪以認定，應予依法論科。
三、論罪科刑之理由： 
　㈠核被告所為，係犯刑法第309 條第1 項之公然侮辱罪。 
　㈡被告於上揭緊密相接之時間內，在同一地點，先後口出侮辱
    之言詞，均係侵害同一告訴人高敏華之法益，各行為之獨立
    性極為薄弱，依一般社會健全觀念，在時間差距上，難以強
    行分開，在刑法評價上，以視為數個舉動之接續施行，屬接
    續犯，應論以包括一罪。
四、撤銷原判決之理由：
　  原審審理結果，以被告犯公然侮辱罪，事證明確，予以論罪
    科刑，固非無見。惟查，緩刑期滿，而緩刑之宣告未經撤銷
    者，其刑之宣告失其效力，刑法第76條前段定有明文。被告
    於103年間因詐欺案件，經本院以103年度審易字第16號判決
    判處應執行有期徒刑7月，緩刑2年確定。嗣緩刑期滿，緩刑
    之宣告未經撤銷，有臺灣高等法院被告前案紀錄表附卷可查
    （見本院卷第21頁）。原審以被告前涉詐欺案件經判處罪刑
    確定，認素行難謂良好，作為量刑因子加以審酌，未考量被
    告前揭詐欺案刑之宣告已失其效力等情，量刑審酌容有不當
    。被告上訴意旨猶執陳詞否認犯行，雖無理由，惟原判決既
    有上開可議之處，自應由本院撤銷改判。
五、爰審酌被告不思以理性、和平溝通解決糾紛，竟出惡言侮辱
    、貶抑告訴人之名譽、人格，造成告訴人之身心受創，所為
    實不足取，兼衡被告高職畢業，已退休，未婚，無需要扶養
    之人之生活狀況，犯後否認犯行之態度等一切情狀，量處如
    主文所示之刑，並諭知易服勞役之折算標準。
據上論斷，應依刑事訴訟法第455 條之1 第1 項、第3 項、第36
9 條第1 項前段、第364 條、第299 條第1 項前段，刑法第309
條第1項、第42條第3項，刑法施行法第1 條之1 第1 項，判決如
主文。
本案經檢察官張國強提起公訴，檢察官張添興到庭執行職務。 
　　
中　　華　　民　　國　　111 　年　　7 　　月　　20　　日
                  刑事第十六庭  審判長法  官  江彥儀
　　　　　　　　　　　　　　　　　　　法  官  陳怡君
　　　　　　　　　　　　　　　　　　　法  官  吳金玫
以上正本證明與原本無異。
不得上訴。
                                      書記官  劉桉珍
中　　華　　民　　國　　111 　年　　7 　　月　  21 　日
附錄論罪科刑法條：
中華民國刑法第309條
公然侮辱人者，處拘役或9千元以下罰金。
以強暴犯前項之罪者，處1年以下有期徒刑、拘役或1萬5千元以
下罰金。